最高法院刑事判決　　　　　　　　　　　　　　　九十一年度台上字第四二五八號
　　上　訴　人　甲○○
右上訴人因違反商業會計法案件，不服台灣高等法院中華民國八十九年五月十日第二
審判決（八十八年度上訴字第三○四五號，起訴案號：台灣屏東地方法院檢察署八十
六年度偵字第八六三八號），提起上訴，本院判決如左：
    主  文
原判決撤銷，發回台灣高等法院。
　　理  由
本件原判決認定上訴人甲○○係設於台北縣蘆洲市○○路一八五巷二十三弄二十九號
一樓聖恩工程有限公司（下稱聖恩公司）之負責人，為公司法第八條第二項所規定之
公司負責人，亦為商業會計法第四條所定之商業負責人，明知聖恩公司於民國八十四
年一月至十二月間，並未僱用陳勝芳，亦未對陳勝芳支付任何薪資，竟基於為納稅義
務人聖恩公司以不正當方法逃漏稅捐及以不實事項填製會計憑證之犯意，於該年度終
了時，在上址將陳勝芳之資料交付予不知情之會計，以陳勝芳於八十四年度向聖恩公
司支領薪資總額新台幣（下同）四十五萬元之不實事項，登載於其業務上作成之聖恩
公司員工陳勝芳八十四年度之各類所得扣繳暨免扣繳憑單之商業會計憑證內，並於八
十五年間，將上開填製不實之商業會計憑證交付予不知情之會計師，據以製作聖恩公
司之八十四年度營利事業所得稅結算申報書，將該不實之薪資支出金額列為聖恩公司
之成本，向財政部台灣省北區國稅局三重稽徵所申報聖恩公司八十四年度營利事業所
得稅，而逃漏聖恩公司之營利事業所得稅十一萬七千九百元，足以生損害於陳勝芳、
會計機關對於商業會計管理之正確性及稅捐稽徵機關對於稅捐稽徵之正確性等情。因
而撤銷第一審之判決，改判論處上訴人商業負責人，以明知為不實之事項，而填載會
計憑證罪刑，固非無見。
惟查：(一)、各類所得扣繳暨免扣繳憑單係由扣繳義務人依所得稅法第九十二條規定所
製作之單據，為業務上製作之文書。而商業會計法第十五條所規定之商業會計憑證分
「原始憑證」與「記帳憑證」二類；所謂「原始憑證」，係指證明交易事項發生之經
過，而為造具記帳憑證所根據之憑證；「記帳憑證」，則指證明處理會計事項人員之
責任，而為記帳所根據之憑證。至於所得稅之扣繳義務人依所得稅法第八十九條第三
項填發之免扣繳憑單，或依同法第九十二條開具之扣繳憑單，其用意在於方便稅捐稽
徵機關蒐集及掌握課稅資料，以利稅捐之核課，並非證明交易事項發生之經過而為造
具記帳憑證或證明處理會計事項人員之責任而為記帳所根據之憑證，自難認係商業會
計法所稱「原始憑證」或「記帳憑證」。原判決認本件之陳勝芳各類所得扣繳暨免扣
繳憑單，為證明扣繳事項所編製之憑證，屬商業會計法所稱原始憑證，法則之適用難
謂允當。(二)、刑事訴訟法所謂應調查之證據，並不限於具有認定犯罪事實能力之證據
，其用以證明證據憑信性之證據，亦包括在內。原判決雖以柯順和所供：未替上訴人
承包工作或代找工人云云，資為其憑以認定上訴人所辯係柯順和提供陳勝芳之戶口名
簿予其申報營利事業所得稅一節，為無可採信之判斷基礎。惟柯順和於偵查中供稱：
「我做甲○○的工，沒有申報他的薪資，沒有帶其他工人去做，只有我一個人去做」
 (見偵查卷第三十頁 )，於原審供稱：「八十三年有在他那裡做了幾個月，二月做到
五月……我在那裡做水泥工」、「只有我與我老婆，我是每日二千七百元」 (見原審
卷第一○一頁 )；然依卷附財政部高雄市國稅局綜合所得稅核定通知書所載，柯順和
於八十三年度領有聖恩公司四十二萬元之薪資所得 (見原審卷第六三頁 )，茍柯順和
僅一人或偕其妻於八十三年二至五月間為上訴人僱用擔任水泥工，上訴人有無可能支
付其四十二萬元薪資，即非全無研求餘地。原審未詳予究明柯順和之供證，是否與卷
證資料相合或有無悖乎經驗法則，即遽採為不利於上訴人之主要論據，自嫌速斷。上
訴意旨指摘原判決不當，非無理由，應認有發回更審之原因。
據上論結，應依刑事訴訟法第三百九十七條、第四百零一條，判決如主文。
中      華      民      國    九十一    年      七      月    三十一    日
                              最高法院刑事第九庭
                                  審判長法官  陳  炳  煌
                                        法官  陳  正  庸
                                        法官  韓  金  秀
                                        法官  吳  信  銘
                                        法官  徐  文  亮
      右正本證明與原本無異
                                              書  記  官
中      華      民      國    九十一    年      八      月      七      日
